臺灣高雄地方法院刑事判決　　　　　　　100年度訴字第510號
公　訴　人　臺灣高雄地方法院檢察署檢察官
被　　　告　吳豐榮
選任辯護人　林石猛律師
　　　　　　張宗琦律師　
上列被告因公共危險案件，經檢察官提起公訴（99年度偵字第20
587 號），本院判決如下：
    主  文
吳豐榮放火燒燬現供人使用之住宅未遂，累犯，處有期徒刑伍年
。
    事  實
一、吳豐榮前因強制性交、懲治盜匪條例、恐嚇、違反藥物藥商
    管理法等案件，分別經本院及臺灣高等法院高雄分院以78年
    度訴字第2296號、80年度訴字第2813號、80年度訴字第466
    號、80年度上訴字第196 號判處有期徒刑5 年5 月、12年、
    2 年、1 年確定，嗣經臺灣高等法院高雄分院以83年度聲字
    第6 號定應執行刑為有期徒刑15年；又因殺人未遂案件，經
    本院以81年度訴字第860 號判處有期徒刑7 月確定。前揭各
    罪接續執行，甫於民國87年12月4 日假釋出監付保護管束，
    並於95年7 月23日保護管束期滿未經撤銷假釋而視為有期徒
    刑執行完畢，猶不知悔改。吳豐榮平日與其母郭玉梅、其子
    吳嘉祥同住在高雄市○○區○○路99號4 樓之2 ，於99年5
    月29日凌晨2 時許吳豐榮在上開處所因細故與郭玉梅發生口
    角爭執並毆打郭玉梅、吳嘉祥成傷（傷害部分未據告訴），
    同日上午8 時許警方據報至上址處理後，員警便請郭玉梅隨
    同返回派出所接受詢問。詎郭玉梅與甫趕抵現場之吳豐榮胞
    姐吳麗明一同將吳嘉祥帶離後，吳豐榮因而情緒不穩，竟基
    於放火燒燬現供人使用住宅之犯意，於同日上午9 時15分許
    ，在其住處客廳內以打火機將木桌點燃而起火燃燒後，再向
    火堆潑灑松香水用以助燃，火勢遂迅速延燒，致其住處東側
    客廳牆壁煙燻變黑，樓頂板受燒變色、脫落，窗戶玻璃破裂
    、鋁框受燒變色且上方燒熔彎曲變形，家具燒燬情形嚴重，
    中間木板隔間部分已燒穿，西側廚房樓頂板受燒變色，牆壁
    上方磁磚大範圍脫落，抽油煙機掉落，東北側臥室、西北側
    臥室、陽台、門口亦有上方牆壁及樓頂板煙燻變黑情形，並
    造成上揭公寓3 樓窗戶遮雨罩燒燬、冷氣室外機毀損，吳豐
    榮並於放火後仍留在該住宅內意圖一併結束自我生命，幸因
    同公寓之住戶李文雄及時發現吳豐榮放火情事而報警處理，
    並經消防單位迅速前往灌救撲滅火勢，始未繼續延燒造成上
    開住宅之主要結構本體喪失效用，嗣警方在前開吳豐榮之住
    處當場查獲吳豐榮，並在其西裝褲口袋、住處門口鞋櫃上分
    別查得供放火所用之打火機1 個、松香水1 罐（均未扣案）
    。
二、案經高雄市政府警察局三民第二分局報告臺灣高雄地方法院
    檢察署檢察官偵查起訴。
    理  由
壹、證據能力部分：
一、按被告以外之人於審判外之言詞或書面陳述，除法律有規定
    者外，不得作為證據，刑事訴訟法第159 條第1 項定有明文
    。查證人郭玉梅於警詢中之陳述為傳聞證據，且其陳述與審
    判中陳述不符部分亦無較為可信之特別情況，即無同法第15
    9 條之2 之適用餘地，亦無同法第159 條之3 所規定之情事
    ，是依前揭法條意旨，自均不具證據能力。惟被告以外之人
    於審判外之陳述，雖不得以之直接作為認定犯罪事實與否之
    證據，但非不得作為彈劾證據，用來爭執被告、證人之證明
    力（最高法院96年度臺上字第1497號判決意旨參照），附此
    敘明。
二、又證人郭玉梅、李文雄於高雄市政府消防局詢問時之陳述，
    依前揭刑事訴訟法第159 條第1 項之規定亦屬傳聞證據，且
    消防單位所配置人員並非同法第229 至231 條所定之司法警
    察官或司法警察，自無從適用同法第159 條之2 、第159 條
    之3 之規定補足其證據能力，故應認其等於消防局詢問時之
    陳述均無證據能力。
三、再按被告以外之人於審判外之陳述，雖不符前4 條之規定，
    而經當事人於審判程序同意作為證據，法院審酌該言詞陳述
    或書面陳述作成時之情況，認為適當者，亦得為證據，刑事
    訴訟法第159 條之5 第1 項定有明文。查本案認定事實所引
    用之卷內其餘證據資料，除原已符同法第159 條之1 至第15
    9 條之4 規定、及法律另有規定等傳聞法則例外規定，而得
    作為證據外，並無證據證明係公務員違背法定程式所取得，
    而檢察官、被告吳豐榮及辯護人於本院行準備程序時，均同
    意其作為本案證據之證據能力，且本院審酌前揭陳述作成時
    之情況，並無違法取證之瑕疵，亦認以之作為證據為適當，
    是本件有關被告以外之人於審判外之言詞或書面陳述等供述
    證據，依前揭法條意旨，自均得為證據。
貳、實體部分：
一、訊據被告固坦承有於其住處起火後遭警方帶至派出所製作筆
    錄之事實，惟矢口否認有何放火之犯行，辯稱：伊有精神疾
    病，在99年5 月27日晚間因服藥過量，導致後來意識不清，
    之後發生何事均不清楚，直到事發之99年5 月29日當日下午
    2 時許遭警方銬上手銬後才恢復意識云云。經查：
  (一)前揭犯罪事實關於被告於99年5 月29日凌晨因細故與家人發
    生爭執、直至當日上午8 時許經警方到場處理將證人郭玉梅
    等人帶回派出所後，本件事發現場隨即在9 時15分許以該址
    客廳木桌處為中心發生火災，並造成該有人居住之住宅牆壁
    煙燻變黑等財物損失等情，業經證人郭玉梅於本院審理中證
    稱：伊家中是農曆16日發生火災的（按事發之99年5 月29日
    為農曆4 月16日，以下均以國曆記載），5 月27、28日那兩
    天被告吃藥吃過量，伊不讓他繼續吃就把藥藏起來，當時被
    告有問藥在哪裡，伊騙他說已經吃完了，被告就說是伊藏起
    來的，跑去伊的房間裡找，找不到之後又拿電剪剪床墊下的
    木板，因為他覺得藏在那裡面，找不到藥後被告便打伊，到
    了早上伊三女兒吳麗明和二女兒來伊家，因早上吳麗明有打
    電話，伊說被告的狀況不好，她們就報警並跟警察一起來，
    警察要伊和被告到派出所作筆錄，才到警察局就有警察通知
    說家中發生火災，後來伊回家看到被告被人抬下來，當時吳
    麗明有在場，在消防局製作筆錄時吳麗明也在旁邊，事發之
    前伊還有打一次電話到消防隊報警，因為被告在教訓他兒子
    ，消防隊有來，伊也有問消防隊如何打電話報警等語（院卷
    二第88-89 頁），經核與證人吳麗明於偵查中之證述：99年
    5 月29日上午8 時許，伊二姐打電話給伊，說媽媽出事叫伊
    趕快過去，伊就先在家裡打電話到覺民派出所報警後便趕去
    建武路，伊到的時候是8 點多，警察已經在了，當時還沒有
    發生火災，伊看到伊母親被被告打到臉都腫了，二姐就罵被
    告幾句，被告有回嘴，警察說這樣沒有辦法處理事情就請家
    屬到派出所作筆錄，把被告一個人留在家裡，後來花5 分鐘
    車程到派出所後，警方就接到電話說被告在家裡縱火要伊趕
    快回去，回去之後看到消防隊在現場救火，還有媒體記者等
    語均屬相符（偵卷第86頁），且有事發現場照片、高雄市政
    府消防局火災原因調查鑑定書暨所附火災現場勘查紀錄及原
    因研判、火災出動觀察紀錄、證物鑑定報告、現場平面圖及
    物品配置圖、相片拍攝位置圖、現場照片等在卷可查（偵卷
    第17-23 、31-79 頁），是此部份事實自已足堪認定。
  (二)次查，證人即現場目擊者李文雄於本院審理中證稱：伊與被
    告是很熟的鄰居，99年5 月29日凌晨陸續聽到吵鬧的聲音，
    從凌晨吵到晚上，到早上8 、9 點伊要去上班時，還沒下樓
    就聽到被告說「李文雄我要放火了」，伊一開始不以為意，
    因為被告有精神問題久久就會吵一次，覺得習以為常就下樓
    要去上班，在被告家門口遇到被告，當時還沒有警察，被告
    家門沒關，伊往裡面看發現他家的家具被拆的很慘，被告就
    又說他要放火要伊趕快離開，伊跟被告說不要，這次被告有
    沒有叫伊名字忘記了，但被告當時知道伊是什麼人。之後伊
    又上樓拿東西，然後就看到煙，衝下樓之後就看到失火了，
    當時被告還朝著火堆丟金紙，並拿一罐類似去漬油的東西在
    倒，一倒下去之後火就變大了，當時時間很匆促，伊沒有去
    阻止被告，本來想要下去拿水來救，但火已經很大，就叫伊
    太太先走，當時的火跟煙都很大，被告在裡面會有危險。伊
    下樓遇到被告時，被告的褲子是類似西裝褲的長褲，顏色好
    像是深色，上身穿的衣服印象中是有領子及2 、3 顆扣子的
    米黃色POLO衫，被告平常出門時大概就是這樣穿等語（院卷
    二第91-93 頁），就事發當日被告之放火過程均已證述明確
    。且其所述關於被告使用罐裝助燃劑向火堆潑灑部分，經核
    亦與證人郭玉梅於審理中之證述：「（妳家裡有無松香油？
    ）有，櫃子上都有一灌油。（吳豐榮是否知道有放一灌油在
    那裡？）他知道。那灌油都拿來擦皮鞋。」等語亦屬相符（
    院卷二第90頁），且與前揭證物鑑定報告所示「現場證物含
    有促燃劑成分殘跡」之結果一致（偵卷第60-61 頁），亦有
    攝得松香水、打火機之現場照片可證（偵卷第77-78 頁），
    是前揭證人李文雄所述之被告放火過程，自已堪認屬實。
  (三)又查，證人郭玉梅於審理中證稱：平常被告在家都打赤膊，
    只穿內褲等語（院卷二第90頁），而證人吳麗明於偵查中亦
    證稱：當天上午8 點多伊趕到建武路的時候，被告是穿男生
    的內衣和內褲，等到發生火災伊從派出所回到現場時，被告
    已經換了咖啡色的襯衫和西裝褲等語（偵卷第87頁），此與
    前揭證人李文雄所稱被告於放火時之穿著相符，是本已足見
    被告於證人吳麗明等人離去後、放火前此段時間內，另有更
    換穿著為正式服裝之情形；而若併予參酌被告於消防人員搶
    救時竟係「躲在陽台內」而未自行逃生乙節，有前揭火災出
    動觀察紀錄可查（偵卷第46頁），及證人李文雄稱被告當時
    尚有在火堆中焚燒金紙此一在民俗意義上係提供往生者金錢
    來源之行為等情狀，顯見證人吳麗明於偵查中所述：伊感覺
    被告是要了結自己等語（偵卷第87頁），確屬有據而應認與
    事實相符，是本件被告係基於了結自我生命之動機，始更換
    正式服裝後進行其放火之犯行乙節，亦屬足堪認定。
  (四)被告雖以前揭情詞置辯，惟查，被告固然患有雙極性情感性
    精神病，此有其重大傷病卡、身心障礙手冊、高雄市立凱旋
    醫院診斷書可證（院卷一第32-33 頁）。惟被告於本件「事
    發時」既然仍能清楚辨識證人李文雄之身分，已如前述，是
    其所辯是否足採，本非無疑。且查，被告於99年5 月29日下
    午3 時許之警詢時曾自承：起火之原因是伊在住處客廳桌上
    拿毛巾倒松香擦拭小孩玩具，欲抽煙時點燃打火機不慎引起
    火苗，伊就往洗衣槽取水滅火，越潑火勢越大，當時屋內只
    有伊一人，發生火災前伊並沒有毆打母親及小孩，伊母親會
    說29日凌晨伊有徒手毆打她是因為伊要教養兒子，母親過來
    勸阻，伊把她推開而已等語（偵卷第7 頁），除顯見被告於
    該時已能清楚認知確有火災之發生、並明確指出火災係因其
    使用打火機之行為所引發，而與其於本院準備程序時所辯「
    伊是在99年5 月31日從醫院請假出來才知道家裡失火」等語
    有所不符外（院卷一第37頁），且其既然另可對於事發當日
    凌晨與證人郭玉梅發生肢體衝突乙節有所陳述，而與前揭證
    人郭玉梅所述相符，故其對於本件「事發前」所發生之事件
    ，顯然亦確實有所認知。又查，證人吳麗明於偵查中並證稱
    ：當天伊與二姐及母親要去警局作筆錄時，在建武路家門外
    還聽到被告在客廳跟2 個警察說「我不相信我有這張精神病
    的卡，你們對我有什麼辦法」等語（偵卷第87頁），是其於
    「事發後」亦能察覺警方到場處理而以自身精神狀態加以主
    張甚明。綜上，被告對於本件「事發前」、「事發時」、「
    事發後」之周遭事物既然均能有所認知，則其辯稱「對於99
    年5 月27日服藥後至99年5 月29日下午2 時遭警方上銬前所
    發生之事均無記憶」云云，顯然即與客觀事證均有不符、亦
    與其於警詢中之供述有所歧異，而難採信。而經本院依被告
    主張將被告送高雄市立凱旋醫院進行精神鑑定後，鑑定結論
    亦稱「…對於案發經過，案主表示因服藥而不知其行為，但
    可說明前晚發生之事。且由案主整體病況及藥物治療情形觀
    之，故鑑定人綜合判定，案主雖有情感型精神病之精神障礙
    ，會因衝動控制力不足而使用錯誤的方式去處理問題，但其
    程度對於其辨識行為違法或依其辨識而行為之能力並未欠缺
    或減低，亦能知曉縱火是違法行為，故其犯罪行為自應負當
    有之刑責。…」等語，有該院精神鑑定書可查（院卷一第64
    -67 頁），與本院前揭認定相符，自應為本院所採。
  (五)辯護人另以：證人郭玉梅表示被告事發時之精神狀況為「不
    知人」（台語），且99年4 、5 月間被告曾經凱旋醫院門診
    醫師及院長建議住院治療，顯見被告當時病情已然不穩，又
    依維基百科查詢而得之資料顯示被告所患之精神病症可能使
    被告失去自制力，亦會損害被告的認知能力，是應依刑法第
    19條之規定不罰其行為或減輕其刑等語為被告辯護。經查，
    證人郭玉梅固於審理中證稱：被告在事發前吃藥吃一大把，
    有過量的情形，被告當時「不知人」，不知道伊是媽媽，伊
    把藥藏起來被告抓狂就打伊，平常被告都對伊很尊敬不會打
    伊，只有一次被告要帶孫子出去伊不讓他帶出去，被告就打
    伊，這是好幾年前的事情等語（院卷二第88-89 頁）。惟查
    ，證人郭玉梅亦於審理中證稱：當時伊說藥吃完了，被告說
    藥是伊藏起來的，就跑去伊的房間裡找等語，已如前述，則
    依當時被告之精神狀況，無論在言語或行動上，均顯然足以
    針對證人郭玉梅之說法有所理解並加以回應甚明；且證人李
    文雄於偵查中並證稱：被告家幾個月就會吵吵鬧鬧一次，事
    發前幾個月就有聽過被告打他母親的情形等語（院卷二第93
    頁），此經核亦與卷附高雄市立凱旋醫院被告病歷關於其於
    98年9 月18日急診時之記載「…送來急診的原因，因為病人
    出院後即情緒易怒、發脾氣，並出手攻擊朋友及母親…」等
    語相符（院卷二第22頁）。是證人郭玉梅於審理中所述，除
    無從認定被告於事發前有何無法辨識周遭事物之狀況外，且
    亦刻意隱瞞被告對其毆打之頻率而有迴護被告之情形，自無
    從作為有利被告之認定依據。次關於辯護人所提出之維基百
    科查詢結果部分，查維基百科（wikipedia ）此一網域名稱
    雖名為「百科」，惟其僅屬一現今資訊時代下，網域創辦人
    以其前瞻性之視野，經由利用來自世界各地網路使用者貢獻
    個人之經歷、知識，所意圖達成之一套名為「百科」，實際
    上仍為任何網路使用者均可自由編輯並修改其內容之訊息彙
    整網域，因此刊載於該網域上之資訊，固然有為編輯者經多
    方查證始編撰而成之內容，惟資訊謬誤、與事實不同者，亦
    所在多有，此自辯護人所提出之查詢結果中有下列註記：「
    維基百科的醫學類別條目僅供參考，並不能視作醫療意見」
    等語（院卷二第107 頁），亦可得知此一事實，是該等網路
    查詢之資料，在訴訟上並無何等證據價值可言；末關於99年
    4 、5 月間高雄市立凱旋醫院是否曾於門診時建議被告住院
    乙節，除業經該院以100 年1 月7 日高市凱醫成字第100000
    0217號函覆稱「根據病歷記載，病人於民國99年4 月、5 月
    中旬門診時，並無建議病人需住院治療」等語明確外（院卷
    一第59頁），且無論有無此等建議，亦與本件事發當時被告
    之實際精神狀況並無直接關連，而均無從遽為有利被告之認
    定。
  (六)綜上所述，被告所辯，經核均屬臨訟卸責之詞，不足採信，
    其本件所為犯罪事證明確，應予依法論科。
二、按刑法第173 條第1 項放火燒燬現供人使用住宅罪所稱燒燬
    ，係指燃燒毀損之義，亦即標的物已因燃燒結果喪失其效用
    而言，必須房屋構成之重要部分已燒燬，如僅房屋內之傢俱
    、物件燒燬，房屋本身尚未達喪失其效用之程度，即不能依
    該條項之既遂罪論處。行為人如有放火燒燬現有人所在建築
    物之犯罪故意，而已著手放火行為之實行，即應構成犯罪，
    即令放火結果上述物體未因燒燬而喪失其效用，僅屬犯罪為
    既遂或未遂之問題（最高法院69年度台上字第1976號、79年
    度台上字第2656號、79年度台上字第2747號、87年度台上字
    第1719號判決意旨參照）。查本件被告位於高雄市○○區○
    ○路99號4 樓之2 之住處，平時均為被告及證人郭玉梅、被
    告之子吳嘉祥所居住，自屬現供人使用住宅，被告既居住於
    該處，對於上開事實自已有所認知。是被告以打火機點燃客
    廳木桌引起本件火災，並向火堆潑灑助燃之松香水，導致火
    勢迅速延燒，雖其延燒情形未達造成該住宅之主要結構喪失
    效用之程度，惟其燃燒之情形、程度，於被告為上開放火行
    為之時起，已非被告所能控制，是其行為自屬已達於著手之
    程度甚明。故核被告所為，均係犯刑法第173 條第3 項、第
    1 項之放火燒燬現供人使用之住宅未遂罪。又按刑法第173
    條第1 項放火燒燬現供人使用之住宅或現有人所在之建築物
    罪，自係指供人居住之住宅或現有人所在之建築物之整體而
    言，應包括牆垣及其內所有設備、傢俱等一切物品。故一個
    放火行為，若同時燒燬住宅、建築物與其內之所有物品，無
    論該其他物品為他人或自己所有，與同時燒燬數犯罪客體之
    情形不同，均不另成立刑法第175 條第1 項或第2 項放火燒
    燬住宅、建築物以外之他人或自己所有物罪（最高法院83年
    度台上字第2253號判決參照），查被告雖將屬於該住宅之部
    分物品燒燬，惟參諸上開見解，均不另構成刑法第17 5條之
    罪，併此敘明。又被告有如上事實欄所述前科事實，有臺灣
    高等法院被告前案紀錄表在卷可查，其受有期徒刑執行完畢
    後，5 年以內故意再犯本件有期徒刑以上之罪，為累犯，應
    依法加重其刑（無期徒刑不得加重）；又被告著手於放火燒
    燬現供人使用住宅之行為而不遂，爰依刑法第25條第2 項規
    定按既遂犯之刑減輕之，並依法先加後減之。
三、爰審酌被告僅因一時情緒控制不佳，竟率以在住處縱火，並
    導致現場眾多財物焚燬、燻黑，是該火勢若未經即時發覺撲
    滅，反係進而產生延燒，在該處為公寓建築，居民眾多之情
    形下，所可能造成人員傷亡、財物損失程度之巨大實難想像
    ，所為殊無可取，且被告犯罪後，始終否認犯行，且意圖以
    自身所患精神疾病卸免其責，未見其表達悔悟之意，於犯罪
    後態度部分無從為其有利之考量，並慮及被告之動機係欲結
    束自我生命，且固然其行為時並未因精神障礙而導致有何辨
    識行為違法或依其辨識而行為之能力欠缺或顯著降低之情形
    ，惟自前揭精神鑑定書可知，被告之行為仍與其情感型精神
    疾病有關，其惡性尚非即為甚為重大，及其素行、生活狀況
    等一切具體情狀，量處如主文所示之刑，以示懲儆。至被告
    用以為本件放火犯行之打火機、松香水等物，因並未扣案，
    且無證據證明為被告所有，爰不予宣告沒收，併此敘明。
據上論斷，應依刑事訴訟法第299 條第1 項前段，刑法第173 條
第3 項、第1 項、第47條第1 項、第25條第2 項，判決如主文。
本案經檢察官吳書怡到庭執行職務。
中    華    民    國   100    年    7     月    6     日
            刑事第九庭  審判長  法  官  鄭詠仁

                                法  官  王碧瑩

                                法  官  黃沛文
以上正本證明與原本無異。
如不服本判決應於收受送達後10日內向本院提出上訴書狀，並應
敘述具體理由；如未敘述上訴理由者，應於上訴期間屆滿後20日
內向本院補提理由書（均須按他造當事人之人數附繕本）「切勿
逕送上級法院」。
中    華    民    國   100    年    7     月    6     日
                                書記官  王淑娟

附錄本判決論罪法條：
中華民國刑法第173條
（放火或失火燒燬現住建築物及交通工具罪）
放火燒燬現供人使用之住宅或現有人所在之建築物、礦坑、火車
、電車或其他供水、陸、空公眾運輸之舟、車、航空機者，處無
期徒刑或7 年以上有期徒刑。
失火燒燬前項之物者，處1 年以下有期徒刑、拘役或5 百元以下
罰金。
第1 項之未遂犯罰之。
預備犯第1 項之罪者，處1 年以下有期徒刑、拘役或3 百元以下
罰金。